【裁判字號】    92,上訴,1263
【裁判日期】    920910
【裁判案由】    殺人等
【裁判全文】
臺灣高等法院臺中分院刑事判決              九十二年度上訴字第一二六三號
    上  訴  人  臺灣臺中地方法院檢察署檢察官
    上  訴  人
    即  被  告  丙○○
    選任辯護人  洪松林
    上  訴  人
    即  被  告  甲○○
    選任辯護人  阮春龍
右列上訴人等因被告殺人等案件，不服臺灣臺中地方法院中華民國九十二年六月二日
第一審判決（民國九十一年度重訴字第二一○九號，起訴案號：臺灣臺中地方法院檢
察署民國九十一年度偵字第一四九三五號、第一六五０九號），提起上訴，本院判決
如左：
    主      文
原判決關於殺人部分撤銷。
丙○○共同殺人，處有期徒刑拾年，褫奪公權玖年。
甲○○共同殺人，處有期徒刑拾壹年，褫奪公權捌年。
制式九厘米子彈顆、黃色手提袋壹只，均沒收。
其他上訴駁回。
    事      實
一、丙○○曾於民國（下同）八十七年間因違反懲治盜匪條例及麻醉藥品管理條例案
    件，分別經法院判處有期徒刑七年六月及十月，經合併定應執行刑為有期徒刑八
    年，於九十年三月二十九日假釋並付保護管束（九十二年十一月二十五日期滿）
    ，於假釋期間仍不知戒惕（以上不構成累犯）。其與甲○○為同事關係，二人同
    在臺中縣神岡鄉○○路九三０巷十六號工作。該二人之友人盧朝清於九十一年七
    月二十九日，在盧朝清位於臺中縣神岡鄉○○村○○路一五二之五號住處，向丙○○借貸新臺幣（下同）二千元，丙○○原不願出借，但因甲○○出言幫忙，並
    表示盧朝清明日若未還錢，會代為出面處理，丙○○乃同意借予二千元。翌日即
    同年月三十日下午二時三十分，丙○○、甲○○在上開工作地點工作時，盧朝清
    撥打甲○○之電話，說明今日無法償還二千元債務，甲○○再將電話交予丙○○
    接聽，二人因而發生言語衝突，盧朝清並表示：若有辦法就至伊住處收錢，伊在
    該處等著等語，丙○○心生不滿，甲○○即告知其有槍枝及子彈可幫忙討債，乃
    相約於下班後要找盧朝清理論。下班後，即由甲○○騎乘其所有之車牌號碼Ｆ六
    ─０七二機車後載丙○○返回丙○○住處，丙○○準備好要送給其妻子王玉菁之
    便當後，即騎乘上開機車後載甲○○，行經甲○○位於臺中縣神岡鄉○○路一四
    ０號住處附近時，甲○○表示要先回去拿「東西」乃先下車，丙○○再騎該車約
    於同日下午六時許，至王玉菁工作之臺中縣中山路與三民路口之三星檳榔攤，送
    交便當給王玉菁。丙○○再返回甲○○先前下車處接甲○○，此時甲○○手持一
    個黃色手提袋，裡面放置由其向不知姓名之「叔叔」者借取之仿ＧＬＯＣＫ廠半
    自動手槍製造之金屬玩具手槍，換裝土造金屬槍管改造而成之可發射子彈具有殺
    傷力之改造玩具手槍一支（槍枝管制編號0000000000號），及具殺傷
    力制式子彈四顆，二人於同日下午六時三十分許，抵達盧朝清上開住所前，甲○○告知丙○○黃色手提袋內有槍枝及子彈，並交由丙○○手持該黃色手提袋，彼
    等二人遂基於共同意圖供犯罪之用，而未經許可持有該槍、彈適盧朝清之父親戊○○開門外出，丙○○與甲○○即與戊○○碰面後自該門進入，並直上該處三樓
    盧朝清房間。盧朝清當時正在房間內打電話，丙○○要求其不要再打電話，盧朝
    清心生不滿，即自床邊取出警棍一支敲擊丙○○，甲○○見狀立刻上前與盧朝清
    相互拉扯，欲搶下該支警棍，丙○○亦取出該黃色手提袋內之改造手槍一支，以
    槍柄敲擊盧朝清額頭，盧朝清以手將丙○○持槍之右手撥開，丙○○站不穩而跌
    倒撞到衣櫥，衣櫥門板二塊掉落，該支改造手槍也掉落在地，丙○○起身再上前
    與甲○○合力將盧朝清抱住，甲○○此時亦搶下該支警棍，並持之擊打盧朝清頭
    部（丙○○、甲○○所涉傷害罪部分，均未經告訴及起訴）。盧朝清慢慢將身體
    移動至門口，對外大叫要人來幫忙，丙○○與甲○○合力將盧朝清拉進房間內。
    此際，丙○○見及掉落在地上之該支改造手槍，竟思及可用該支改造手槍殺害盧
    朝清，乃拾起該支改造手槍，甲○○此時亦明白丙○○之意思，二人共同基於殺
    人之犯意聯絡，由甲○○控制住盧朝清之身體，再由丙○○持該改造手槍，以槍
    口貼近盧朝清頭部方式接觸性射擊，子彈遂自盧朝清左後耳上方十四公分處進入
    ，貫穿頭骨及顱骨，朝向左眼角內下五點位置一點四公分處射出，致盧朝清腦部
    受有實質貫穿傷。丙○○及甲○○射殺盧朝清後，將該支改造手槍帶走下樓。盧
    朝清之弟弟丁○○在丙○○二人進入屋內時，原在一樓看電視，約十餘分鐘後，
    聽到盧朝清之喊叫聲，稍後又聽到「砰」一聲，即快步上樓，在一樓與二樓之樓
    梯角處與丙○○、甲○○相遇，丙○○即以：與你哥之事已談妥云云搪塞，即下
    樓開門騎機車離去，丁○○見其二人離去後，立刻與其父親戊○○上三樓，見盧
    朝清倒臥在地上，鮮血自頭部流出，即於同日下午七時十分許，向臺中縣警察豐
    原分局勤務中心報案，該勤務中心再通知救護車將盧朝清送澄清醫院，其後於同
    日八時二十一分許，再轉診至臺中榮民總醫院，於同日晚間九時五十分許因中樞
    神經休克死亡。
二、丙○○、甲○○離開盧朝清住處後，即返回臺中縣神岡鄉○○路九三０巷十六號
    工作地點，在工廠外，將槍枝分解，再包起來藏放附近草叢，二人即各自離去。
    警方於同日晚間九時許，至盧朝清上開房間內勘查，在房間冰箱旁發現前揭黃色
    手提袋，內有九厘米製式子彈二顆，並於掉落之衣櫥門板處扣得彈頭及彈殼各一
    顆。嗣警方於同年月三十一日凌晨四時許，在甲○○住處拘提甲○○，並扣得行
    兇時穿著之Ｔ恤、短褲及運動鞋。丙○○則躲藏在大甲溪河床，嗣於同年八月二
    十二日凌晨一時五分許，丙○○行經臺中市○○路與文心路口時，為警方逮捕，
    丙○○經警訊問後，再帶同警方至臺中縣神岡鄉○○路九三０巷十六號附近草叢
    ，取出其與甲○○共同槍殺盧朝清之改造手槍（槍枝管制編號00000000
    00號）。
三、案經臺中縣警察局豐原分局及臺中市警察局報請臺灣臺中地方法院檢察署檢察官
    偵查起訴。
    理       由
壹、有罪部分：
一、訊據上訴人即被告（下稱被告）丙○○、甲○○固供承有於九十一年七月二十九
    日，由被告丙○○借款予死者盧朝清，翌日死者盧朝清未依約清償，並與被告丙○○在電話中發生口角，被告二人乃相約下班後至死者盧朝清住處索討債務，其
    後二人於當日下午六時三十分許持上開改造手槍（槍枝管制編號0000000
    000號）至該處，與死者盧朝清發生打鬥，以及死者盧朝清係受丙○○所持改
    造手槍槍擊頭部而死亡之事實，惟被告二人均矢口否認有殺人之故意。被告丙○○辯稱：九十一年七月三十日下午六時三十分許，伊與甲○○到達死者盧朝清住
    處，在上三樓前伊有打開甲○○交給伊之手提袋，知道裡面有槍枝及子彈，盧朝
    清當時在講電話，伊要他不要講電話，盧朝清掛上電話後就跟伊說「你要怎樣」
    ，並從床邊拿出一支警棍，朝伊頭部敲打，伊頭部流血，甲○○就將他的警棍抓
    住，伊當時很氣憤，就將手提袋內的槍枝拿出來，想要用槍柄敲盧朝清頭部，盧
    朝清就用手將伊持槍的手揮開，伊站不穩跌倒，撞到衣櫥，該把槍的槍柄也斷掉
    ，伊抱住盧朝清要搶警棍，盧朝清慢慢挪到門口大叫要人來幫忙，伊與甲○○將
    盧朝清拉進來，並將房門關起來，當時場面很亂，伊看槍柄斷掉的槍枝掉在地上
    ，就撿起該支手槍握住槍管，槍口朝下要敲盧朝清的頭，沒想到槍枝就擊發，伊
    沒有殺盧朝清的故意，當時伊嚇到，在樓上拿著槍枝就跑下樓，其後丟到伊工作
    之工廠附近草叢裡，該支手槍是甲○○交給伊的，甲○○說要嚇盧朝清云云。被
    告甲○○辯稱：槍擊盧朝清之改造手槍不是伊帶去的，是丙○○從他太太居處拿
    出來，自己帶去的，當天下班後，伊就載他過去找盧朝清，到盧朝清住處跟丙○○一起上樓，黃色手提袋是丙○○自己帶來的，到盧朝清房間後丙○○跟盧朝清
    起爭執，盧朝清就從床頭拿警棍打丙○○頭部，丙○○就從手提袋內拿出手槍來
    ，用槍柄打盧朝清頭部，敲到槍柄壞掉，盧朝清也一直打丙○○頭部，伊站在旁
    邊觀看，沒有加入，後來丙○○的手槍壞掉，掉在地上，就去搶盧朝清的警棍，
    盧朝清有跑到門口叫人上來幫忙，丙○○自己將盧朝清推進來，伊沒有幫忙，盧
    朝清有跌倒，伊趁機將他的警棍搶走，丙○○就拿起手槍敲盧朝清的頭，突然就
    聽到槍擊的聲音，伊都沒有打盧朝清云云。惟查：
（一）被害人盧朝清係遭槍擊，因頭部貫穿性槍傷、神經性休克死亡之事實，經檢察
      官偕同法醫師相驗屬實，製有勘驗筆錄（相驗卷第二十九頁）、相驗屍體證明
      書（同卷第三十七頁）、相驗屍體驗斷書（同卷第三十四頁至三十五頁）各一
      份附卷足稽。又死者盧朝清頭皮有四處表皮傷，（１）傷口一：位左後耳上十
      四公分處，大小為三點五Ｘ一點五公分，呈星狀分佈，旁有圓形狀、瓦斯管狀
      噴印痕，貫穿頭骨及顱骨，朝向左眼角內下五點位置一點四公分處，應為子彈
      貫穿入口，並支持為接觸性貫穿子彈傷口；（２）傷口二：位左眼角內下緣五
      點位置，距離一點四公分處，橢圓狀約為零點八Ｘ零點六公分，應為子彈貫穿
      出口處；（３）傷口三：頂部大小為一點五Ｘ零點五公分挫裂傷，方向為上下
      方向；（４）左眉中線上方有鈍挫傷，大小為一點二Ｘ一公分；另死者盧朝清
      係遭接觸性槍擊，子彈由後向前額貫穿，致腦實質貫穿傷，最後因中樞神經休
      克死亡，最後結論為：死者盧朝清因頭部遭槍擊，引起中樞神經休克而死亡，
      死亡方式為「他殺」等情，有法務部法醫研究所（九一）法醫所醫鑑字第一一
      一六號鑑定書一份附卷可憑（見原審卷第一一九至一二八頁）。依上開證據，
      足以證明死者盧朝清係遭槍擊而死亡，應無可疑。
（二）扣案之改造手槍（槍枝管制編號0000000000號），經送請內政部警
      政署刑事警察局鑑定結果：係由仿ＧＬＯＣＫ廠半自動手槍製造之金屬玩具手
      槍，換裝土造金屬槍管改造而成，經檢視其槍身斷裂，無法供擊發子彈使用，
      認不具殺傷力等情，有該局九十一年十月四日刑鑑字第０九一０二二六九０二
      號槍彈鑑定書在卷可按（見原審卷第一三０至一三八頁）。又內政部警政署刑
      事警察局對上開改造手槍之鑑驗，僅就證物送鑑時現存之狀態鑑驗，故在其斷
      裂前，是否可擊發子彈而具有殺傷力，無法臆測一節，亦有該局九十一年十二
      月十八日刑鑑字第０九一０三０六三六四號鑑驗通知書存卷足參（見原審卷第
      一六四頁）。然內政部警政署刑事警察局因係依證物送鑑驗時之現存狀態鑑驗
      ，故乃鑑驗認為該槍枝並無殺傷力，惟依被告二人於警詢、偵查及原審審理時
      之一致陳述，死者盧朝清所受之槍傷係由該槍枝擊發造成，足見被告丙○○確
      係持上開改造手槍對死者盧朝清射殺，可證明該改造手槍在未斷裂前可射擊子
      彈，具有殺傷力，並因而造成死者盧朝清死亡。又送鑑之九厘米子彈二顆、彈
      頭、彈殼各一顆，經內政部警政署刑事警察局鑑定結果：認均係九厘米制式子
      彈，均具殺傷力；彈頭、彈殼各一顆，係已擊發之口徑九厘米制式彈頭、彈殼
      等情，亦有該局九十一年八月五日刑鑑字第０九一０二０五九０二號槍彈鑑定
      書附卷可憑（見九十一年度偵字第一四九三五號卷第二０九至二一七頁），亦
      可證明被告二人係持上開改造手槍以九厘米制式子彈射擊，故在現場遺留已擊
      發之彈頭、彈殼各一顆。
（三）被告丙○○辯稱：伊是持已斷裂之槍枝，槍管口朝下要敲擊死者盧朝清頭部，
      沒想到槍枝竟然擊發云云。原審法院依被告丙○○上開辯解，於九十一年十一
      月七日中院嘉刑義九十一重訴二一○九字第九五一八五號函，向法務部法醫研
      究所函查：前揭鑑定書上所述之傷口一附近，是否有以金屬物品重擊後所產生
      之裂創傷存在，亦即是否有以該傷口為重擊點而向外延伸之裂創傷存在。法醫
      研究所於九十二年一月十三日以法醫理字第０九一０００三八八五號函回覆：
      本所原鑑定人研判意見如下，由所詢之傷口經皮膚及皮膚下之頭顱骨破裂口之
      骨頭內、外板破裂痕研判為子彈入口，應無其他金屬重擊之可能性，即無槍傷
      以外之可能兇器造成類似形態傷之可能等語（見原審卷第二四二頁）。是依上
      開函覆內容可知，由皮膚及頭顱骨破裂痕可知，並無其他金屬物品重擊之可能
      性存在，被告丙○○之上開辯解，即與事實不符。以槍枝對人體要害射擊，具
      有殺傷力而足以致死，此為一般人所明知之事實，被告丙○○持手槍射擊死者
      盧朝清頭後部，並自前額貫穿而出，而頭部為人體之要害，足以對死者盧朝清
      造成死亡之結果，以被告丙○○之年紀、智識程度，理當有所認識，足見被告
      丙○○確有殺人之故意，欲置死者盧朝清於死地，其辯稱其無殺人故意云云，
      顯難採信。
（四）被告丙○○之辯護人為被告丙○○辯護稱：法務部法醫研究所上開九十二年一
      月十三日函，與原審法院所函內容並不相符，並認前揭法務部法醫研究所鑑定
      書內所載傷口一部分之「瓦斯管狀噴印痕」，及驗斷書所載之「槍口印痕」，
      因槍枝之後座力，故在射擊後槍枝是向後，根本不能留下槍口印痕，是該印痕
      應為被告丙○○以槍管重擊所致，可見丙○○並無開槍射擊死者頭部，顯無殺
      人故意云云。
  １、依上開法務部法醫研究所鑑定書所載死者盧朝清之頭部子彈貫穿入口處之傷口
      大小為三．五×一．五公分，呈星狀分佈「旁」有圓形狀，瓦斯管狀噴即痕」
      等情，經本院詳酌死者該傷口之頭部照片（見原審卷第八三頁）顯示，該圓形
      狀噴印痕係含蓋在傷口處周圍之皮膚，並非在該傷口旁，且呈不規則之圓形狀
      ，與槍管口成規則圓狀，以槍管口毆擊之，呈規則圓形噴印痕有別，又本件之
      槍管外徑約一四．五ＭＭ，內徑約九．四ＭＭ（見原審卷第一三五頁之內政部
      警政署刑事局槍彈鑑定書所載）而該傷口為三．五×一．五公分，其噴印痕面
      積復超過該傷口面積甚多，亦即超過槍管外徑甚鉅，則該噴印痕，應非以本件
      之槍管口朝下毆擊所造成，應可認定。
  ２、被告丙○○持以射擊死者盧朝清之槍枝為仿ＧＬＯＣＫ廠半自動手槍製造之玩
      具手槍，換裝金屬槍管改造而成之改造手槍，是以認槍枝為半自動手槍。而半
      自動手槍之射擊原理，首先須由持槍人將滑套向後拉動，使彈匣內之子彈進入
      彈室，持槍人打開保險鈕，扣擊扳機後，滑套內之撞針撞擊子彈底部之底火，
      產生爆衝力，子彈向前射出，同時產生後座力，使滑套向後移動，待後座力消
      失後，槍身之復進彈簧會使滑套迅速向前，再將彈匣內之下一顆子彈順勢帶入
      彈室，呈待擊發之狀態，持槍人只須再扣擊扳機，即可再射擊出子彈，相同之
      物理原理會反覆運作，直至彈匣內無子彈時，滑套卡住而不再往前推回未射擊
      前之位置為止，該種槍枝因是利用滑套向後再往前自動將子彈帶入彈室呈待擊
      發狀態，但須持槍人扣擊扳機一次始會射出一顆子彈，故稱之為半自動手槍。
      故若為接觸性之射擊，因滑套向後會再往前將子彈帶入彈室，且滑套向前之力
      量甚大，如此始能將子彈順利帶入彈室，故在死者盧朝清之頭部留下槍口印痕
      ，此為合理之物理現象，辯護人認為槍枝之後座力，會使槍枝在射擊後向後，
      根本不能留下槍口印痕，故不可能為接觸性射擊云云，顯係對上開槍枝原理有
      所誤會所致。又上開法醫研究所鑑定書所載「瓦斯管狀噴印痕」與上開法醫驗
      斷書所載「槍口印痕」，雖有不同，惟因「瓦斯管」與「槍口」均屬圓形，其
      用意，均在於比喻係圓形之痕而已，並非在於證明係以瓦斯管或槍口毆擊所造
      成之傷痕甚明。是辯護人就此部分求傳喚相驗時之檢驗員胡順前至本院作證說
      明死者頭部之槍口印痕是否為槍管重擊所致，本院法醫研究所之前揭函及上開
      射擊原理之說明，認無再傳喚證人胡順前作證之必要，併予說明。
  ３、依被告甲○○於九十一年七月三十一日警詢時供稱：當時共帶有四顆子彈，被
      告丙○○手持之改造手槍內彈匣內裝有二顆子彈，另二顆放於黃色皮包內等語
      （見九十一年度偵字第一四九三五號卷第十四頁背面），其於同日偵查時亦作
      相同之供述（見九十一年度相字第一０七五號卷第二十頁）。又在死者盧朝清
      房間內查獲已擊發之彈頭及彈殼各一顆，另在房間冰箱旁扣得被告二人所遺留
      之黃色手提袋一只，內有制式九厘米子彈二顆之事實，有警方刑案現場勘查報
      告表（見本院卷第七十九頁）、刑案現場平面圖（本院卷第八十頁）各一份存
      卷可佐，該已擊發之彈頭及彈殼各一顆，即為射擊死者盧朝清之子彈所遺留之
      彈頭及彈殼，再加上黃色手提袋內之二顆制式子彈，合計為三顆，可見尚有一
      顆制式九厘米子彈尚留在該改造手槍內。而依前述槍枝射擊原理，彈匣內尚有
      子彈，滑套即不會卡住而不再往前，亦即該改造手槍之滑套會再經由復進彈簧
      之作用，往前回復原位置，呈待擊發之待態，是以此種有可能不會產生槍口印
      痕之情形，業經排除，更可證明死者盧朝清確由被告丙○○接觸性射擊致死。
  ４、依前述槍枝射擊原理，持槍人須將滑套向後拉動，使子彈進入彈室呈待擊發狀
      態，此動作即一般所稱之「上膛」，射擊前須上膛及必須旋開保險鈕，槍枝始
      能射擊，此二項動作亦為避免槍枝誤射走火之重要機制。而就本案而言，若依
      被告所辯，該改造手槍已斷裂且未上膛，則子彈未進入彈室，自無擊發之可能
      ，但本案之改造手槍卻能擊發出子彈並造成死者盧朝清死亡，可見該槍枝已上
      膛，子彈已進入彈室，槍枝既已上膛，則表示持槍人即被告丙○○有向後拉動
      滑套，使子彈進入彈室之行為，故其有使該改造手槍射擊出子彈之意思甚明。
  ５、上開改造手槍經依送鑑時之現狀鑑定，認無殺傷力等情，有如理由壹、一、（
      二）所述。若依被告丙○○之辯解：伊敲擊死者盧朝清時，該改造手槍已斷裂
      云云，但依上開槍彈鑑定書之鑑定結果，該改造手槍因已斷裂無法供擊發子彈
      使用，不具殺傷力，故該改造手槍在斷裂之情形之下，無擊發子彈之功用，則
      被告丙○○所辯：伊持槍管毆擊死者盧朝清，突然槍枝擊發云云，與上開鑑定
      書內容不符，亦可證明被告丙○○之上開辯解係屬避重就輕之詞，尚難採信。
（五）本院認定被告甲○○與被告丙○○之間具有殺人之共同犯意聯絡，理由如下：
  １、上開改造手槍一支及九厘米制式子彈四顆係由被告甲○○提供。被告甲○○雖
      於警詢、偵查及本院審理時均辯稱：該槍枝及子彈係由丙○○至其妻子王玉菁
      房間，從衣櫥下面取出由黃色手提袋裝著的槍枝云云。惟被告丙○○堅決否認
      上開槍枝為其所有，並一致辯稱：是被告甲○○帶來一只黃色手提袋，伊至死
      者盧朝清住處前，始知該手提袋為槍枝及子彈等語，其前後供述並無矛盾之處
      。而被告甲○○於原審法院九十一年九月十日調查時供稱：槍枝是當天伊去跟
      伊叔叔拿的，是丙○○要伊去借的等語，是被告甲○○前後供述已有矛盾之處
      ，而其於原審調查時即承認該槍枝係其帶來，再參酌證人王玉菁於九十一年七
      月三十一日警詢時即證稱：該槍枝為被告甲○○拿到我家我親眼目睹等語（見
      九十一年度偵字第一四九三五號卷第二十一頁背面），足可認定上開改造手槍
      一支及制式子彈四顆係被告甲○○提供。
  ２、死者盧朝清係因接觸性槍擊死亡等情，有如前述。而死者盧朝清於受槍擊死亡
      前與被告二人發生嚴重打鬥等情，亦據被告二人供述明確，且依警方刑案現場
      勘查報告表記載：現場衣櫥掉落及到處散佈血跡噴濺痕可知，在槍擊前與死者
      盧朝清先行起衝突、互毆等語（見原審卷第七十九頁），亦可證明。死者盧朝
      清與被告二人發生打鬥，但卻又遭接觸性槍擊而死亡，顯見除由被告丙○○持
      槍作接觸性射擊外，必須由被告甲○○控制死者盧朝清始得為之，此屬合於經
      驗法則及論理法則之判斷。本案因死者盧朝清已死亡，死無對證致其中部分細
      節無法查明，但若僅憑被告二人之供述，則部分細節恐更與事實相悖，故必須
      從現場所遺留之跡證及科學性鑑定報告作判斷，本案依前述法醫研究所之鑑定
      書及函文所示，以及殺人槍枝係由被告甲○○提供、現場凌亂之情形觀之，此
      項認定符合經驗法則及論理法則。
  ３、按共同正犯之意思聯絡，不限於事前有所協議，其於行為當時，基於相互之認
      識，以共同犯罪之意思參與者，亦無礙於共同正犯之成立；意思之聯絡並不限
      於事前有所謀議，即僅於行為當時有共同犯意之聯絡者，亦屬之，且其表示之
      方法，亦不以明示通謀為必要，即相互間有默示之合致，亦無不可，最高法院
      著有七十三年臺上字第一八八六號、七十三年臺上字第二三六四號判例可資參
      照。是以，從被告丙○○持槍作接觸性射擊，被告甲○○從旁協助控制死者盧
      朝清，及被告甲○○提供上開槍枝及子彈予被告丙○○帶至死者盧朝清住處等
      情觀之，被告二人間縱無明示通謀之犯意聯絡，亦有以相互間之默示而合致產
      生犯意聯絡，被告甲○○與被告丙○○之間具有殺人之共同犯意聯絡之事實，
      足可認定。
（六）本案認定之事實，分據證人王玉菁、戊○○、丁○○於警詢、偵查及原審審理
      時證述明確，核其內容大致與被告二人自承部分相同，然其中尚有部分因彼此
      陳述略有出入，而與事實認定有重要關連者，：
  １、依被告甲○○於九十一年七月三十一日警詢時之供述：「盧朝清立即從床頭拿
      起警棍（鐵製）打丙○○頭部，丙○○就從黃色的皮包內，拿出手槍並用手槍
      把部打盧朝清的頭部」等語（九十一年度偵字第一四九三五號卷第十五頁）。
      其於九十一年七月三十一日偵查時供稱：「死者就從床頭拿出警棍出來打丙○○左側頭部，陳某頭部流血，陳某就把槍拿出來往死者頭部敲，陳某用槍把敲
      死者頭部」等語（見九十一年度相字第一０七五號卷第二十一頁）。其於原審
      九十一年九月二十六日調查時亦供承：「到盧朝清房間後丙○○跟盧朝清起爭
      執，盧朝清就從床頭拿警棍打丙○○的頭，丙○○就從包包內拿出槍來，用槍
      柄打盧朝清的頭。」等語（見原審卷第二十頁）。又依被告丙○○於原審九十
      一年九月十日調查時供述：「甲○○當時有參與打鬥的行為，盧朝清的頭部有
      警棍敲擊的痕跡是甲○○打的。」等語（見原審卷第二十一頁）。是依被告甲○○、丙○○上開供述，及參酌上開法醫研究所（九一）法醫所醫鑑字第一一
      一六號鑑定書所載非為槍傷之頭部傷口三、傷口四部分，足認被告丙○○確有
      持該改造手槍之槍柄及被告甲○○持警棍擊打死者盧朝清。
  ２、被告甲○○在偵查供承「自始均知與被告丙○○共同持具殺傷力槍彈找被害人
      盧朝清談判，帶槍目的是要防身，於前往被害人盧朝清宅途中，接獲被告丙○○之妻王玉菁電話，電話中告知王玉菁：要找阿清冤家（台語）」之事實（見
     相驗卷第二二頁），已足證被告甲○○及丙○○持槍彈找被害人盧朝清目的，
      即係要以該槍彈與被害人盧朝清拼鬥。且被告丙○○於行兇前之當日十八時許
      ，送便當給其妻王玉菁時，曾告知王玉菁，與朋友鬧得不愉快，有叫甲○○去
      拿「東西」，聽被告丙○○口氣似乎要跟人冤家（台語），王玉菁遂打電話給
      被告甲○○勸說，電話中被告甲○○說該人太「白目」（台語），要去打人之
      事實亦據證人王玉菁結證屬實 (相驗卷第二三頁）益徵，被告二人自始係要持
      槍彈行兇，供殺人犯罪之用，雖被告二人殺人行為時點，係在被告二人遭被害
      人盧朝清持警棍毆打，且對外呼叫，恐外人進入幫助之時，亦不逾被告二人非
      法持有槍、彈時，已存在之殺人犯意範圍，足認被告二人係供本件殺人犯罪之
      用，而非法持有本件之槍、彈。
  ３、死者盧朝清有持警棍毆打被告二人之行為，除據被告二人一致之供述外，另依
      據刑案現場平面圖（原審卷第八十頁），亦記載現場遺有警棍一支（編號四部
      分），且證人丁○○於原審九十一年十一月二十八日審理時亦證稱：「（盧朝
      清之警棍如何來的？）那是之前我們做消防器材店，歇業後留下來的。」、「
     （平常都放在何處？）平常都放在一樓櫃子內，歇業之後盧朝清放在他自己的
      房間。」等語。可證該警棍為死者盧朝清所有，再依理由壹、一、（五）、２
      現場凌亂之說明，可認死者確有持警棍毆打被告二人。又被告二人當時已將死
      者盧朝清之警棍奪下，並合力將死者盧朝清抱住，拖進房間內，是當時之不法
      侵害已經不存在，並無正當防衛之情狀，被告二人之上開行為，亦與正當防衛
      之要件不符。
  ４、依本院認定之事實，扣案之改造槍枝至被告二人離開死者盧朝清住處時，並未
      有斷裂之情形，但依前述槍枝鑑定書所示，扣案之改造槍枝確實有斷裂，此與
      被告二人之辯述情形相符。但被告丙○○於九十一年八月二十二日被查獲迄其
      於同年七月三十日犯案時亦逾二十餘日，且被告二人於九十一年七月三十日藏
      放槍枝時，亦有充分之時間讓被告二人從容為之，被告二人即有可能在當時將
      該改造手槍敲斷，況被告二人於原審審理時亦供稱：伊在工廠外面有將槍枝分
      解等語（見原審法院九十一年十一月二十八日審判筆錄第十九頁、第三十四至
      三十五頁）。而依前述說明，被告二人確有殺人之行為及犯意聯絡，上開證據
      已足使本院產生無合理懷疑之確信心證，此部分之事實尚不足以動搖本院之確
      信心證。
    綜上所述，被告二人前揭辯詞，均係事後卸責之詞，不足採信，事證明確，被告
    二人確有未經許可持槍殺害死者盧朝清之犯行，洵堪認定。
二、核被告二人持槍殺害死者盧朝清之行為，係犯刑法第二百七十一條第一項之殺人
    罪；被告二人未經許可，持有可發射子彈具有殺傷力之改造手槍、制式子彈之行
    為，係犯槍砲彈藥刀械管制條例第十一條第四項之未經許可持有具有殺傷力可發
    射子彈之改造手槍罪、同條例第十二條第四項之未經許可持有子彈罪。公訴人雖
    於起訴書記載為被告違反槍砲彈藥刀械管制條例第十條第三項、同條例第十二條
    第三項之罪，惟其於原審法院九十二年五月十九日審理時陳明上開起訴法條為誤
    載，並更正為槍砲彈藥刀械管制條例第十一條第四項、同條例第十二條第四項之
    罪，原審法院並將變更後之起訴法條告知被告二人，本院自得依更正並告知後之
    法條為審理。被告二人就殺人之行為，有犯意聯絡及行為分擔，為共同正犯。被
    告二人同時持有上開改造手槍、制式子彈，為想像競合犯，應依刑法第五十五條
    之規定，論以較重之未經許可持有改造手槍罪。被告二人持有改造手槍與殺人行
    為間，有方法結果之牽連關係，為牽連犯，應依刑法第五十五條牽連犯之規定，
    從一重之殺人罪處斷。
三、原審就殺人部分為被告等科刑之判決，固非無見，惟原判決對於甲○○上開槍彈
    之來源及被告等二人持有是否供犯罪所用，事實漏未認定，尚有未洽，未扣案之
    制式九厘米制式子彈一顆不能證明已滅失或不存在，未予宣告沒收，亦有不合。
    被告等上訴否認殺人，及公訴人上訴請求從重量刑，各指摘原判決不當，雖均無
    理由，但原判決既有上述可議之處，即無可維持，應由本院將原判決此部分撤銷
    改判。爰審酌被告二人持槍以接觸性射擊方式殺害死者盧朝清，手段凶殘，罔顧
    人命，造成家庭破碎，家屬身心均遭重創，並嚴重危害社會之安全，又被告二人
    未經許可持有改造手槍，再持以犯罪，對社會治安造成重大影響，犯後復均否認
    犯行，迄今仍未與被害人家屬達成和解，惡性重大，惟念及本案之緣起係因死者
    盧朝清積欠債務，經被告二人催討後再持警棍毆打被告二人，其本身亦有可責之
    處，被告甲○○並無前科，有臺灣臺中地方法院檢察署刑案資料查註紀錄表附卷
    可按，且其在行為分工下非為下手實施殺害行為，其可責性較被告丙○○為低等
    一切情狀，分別量處如主文第二項、第三項所示之刑，本院認被告二人所犯之殺
    人罪，其手段凶殘，有褫奪公權之必要，依刑法第三十七條第二項規定，分別對
    被告丙○○宣告褫奪公權九年、對被告甲○○宣告褫奪公權八年。扣案之制式九
    厘米子彈二顆，及未扣案之制式九厘米子彈一顆，不能證明滅失或不存在，均係
    違禁物，應依刑法第三十八條第一項第一款之規定宣告沒收。扣案之黃色手提袋
    一只，係攜帶被告二人殺人用改造手槍之用，為供犯罪所用之物，依刑法第三十
    八條第一項第二款之規定宣告沒收。至於扣案已斷裂之改造手槍（槍枝管制編號
    0000000000號）一支、制式九厘米彈頭、彈殼各一顆，均不具有殺傷
    力等情，有上開鑑驗通知書存卷可參，故非屬違禁物，該物雖係供被告二人共犯
    殺害死者盧朝清之犯罪所用物品，但依被告甲○○所述，非為被告二人所有；又
    扣案之被告甲○○所有之Ｔ恤、短褲及運動鞋等物，為被告甲○○行兇時穿著，
    非為供犯罪所用之物，均不依刑法第三十八條第一項第二款不宣告沒收，併予敘
    明。
貳、無罪部分：
一、公訴意旨另以：被告丙○○於犯下前揭殺人案件後，為逃避警方之追查，旋即將
    其於九十一年二月間某日，在臺中縣潭子鄉不詳處所，向綽號「美國仔」之林國
    益（已亡故）取得持有之可發射子彈具有殺傷力之口徑零點三五七吋之左輪手槍
    （槍枝管制編號為0000000000號，起訴書誤載為制式手槍）一支及制
    式子彈六發取出後，隨身攜帶，嗣於同年八月二十二日凌晨一時五分許，被告丙○○攜帶前揭槍彈，行經臺中市○○路與文心路口時，為警捕獲，扣得前開左輪
    手槍一支及子彈六顆。因認被告丙○○另犯槍砲彈藥刀械管制條例第十一條第四
    項（起訴書誤載為同條例第七條第四項）、第十二條第四項之罪嫌云云。
二、按犯罪事實應依證據認定之，無證據不得推定其犯罪事實，刑事訴訟法第一百五
    十四條定有明文。次按所謂認定犯罪事實之證據，係指足以認定被告確有犯罪行
    為之積極證據而言，該項證據自須適合於被告犯罪事實之認定，始得採為斷罪之
    資料；又事實之認定，應憑證據，如未能發現相當確實證據，或證據不足以證明
    ，自不能以推測或擬制之方法，以為裁判之基礎，最高法院二十九年上字第三一
    ０五號、四十年臺上字第八六號判例著有明文。再按事實審法院對於證據之取捨
    ，依法雖有自由判斷之權，然積極證據不足證明犯罪事實時，被告之抗辯或反證
    縱屬虛偽，仍不能以此資為積極證據應予採信之理由，最高法院亦著有三十年上
    字第四八二號判例可資參照。又按認定犯罪事實所憑之證據，無論係直接證據或
    間接證據，其為訴訟上之證明，須於通常一般之人均不致有所懷疑，而得確信其
    為真實之程度者，始得據為有罪之認定，倘其證明尚未達到此一程度，而有合理
    之懷疑存在，復無其他調查途徑可尋，法院即應為無罪之判決，最高法院七十六
    年臺上字第四九八六號著有判例。
三、公訴人認被告丙○○違反槍砲彈藥刀械管制條例罪嫌，係以被告丙○○於警訊及
    檢察官初訊時，均坦承該等槍彈係伊持有，且同時被查獲之吳宗霖亦謂：該美國
    史密斯廠三五七左輪手槍及六發子彈，是在被告腰間查獲等語，並有扣押筆錄附
    卷足稽，為其主要依據。訊據被告堅決否認有上開之行為，辯稱：扣案之口徑零
    點三五七吋之左輪手槍及子彈是警察於八月二十二日凌晨查獲伊時栽贓的，並不
    是林國益交給伊的，警察吳國樑要我將該把手槍扛起來，伊怕會連累朋友吳宗霖
    ，警察還跟伊說槍枝的部分會被殺人的部分吸收掉，所以伊才扛起來等語。
四、經查：
（一）扣案之口徑零點三五七吋手槍，係仿美國ＳＭＩＴＨ＆ＷＥＳＳＯＮ廠轉輪製
      造之仿造槍，槍管內具六條左旋來復線，機械性能良好，可擊發口徑零點三五
      七吋制式子彈，認具殺傷力；又扣案之制式子彈六顆，係口徑零點三八吋制式
      子彈，認具殺傷力等情，有內政部警政署刑事警察局九十一年十月四日刑鑑字
      第０九一０二二六九０二號槍彈鑑定書在卷可按（見原審卷第一三０至一三八
      頁）。上開槍枝及子彈雖均具有殺傷力，但其口徑卻不相同，制式子彈之口徑
      甚至比槍枝為大，換言之，該制式子彈是無法放入上開手槍之轉輪內使用。被
      告丙○○攜帶此無法使用之手槍及子彈，顯與經驗法則相悖，此種情形即令人
      生疑。
（二）被告於原審法院九十一年九月二十六日行準備程序時辯稱：九十一年度偵字第
      一六五０九號卷第二十三頁上面照片穿著藍色上衣之警員是他將槍枝栽贓給伊
      的等語，原審法院於九十一年九月二十七日傳喚臺中市警察局刑二組小隊長訊
      問後，其陳稱：該名警員為吳國樑警員等語。原審法院再傳喚吳國樑警員於九
      十一年十一月二十八日到庭作證，其證稱：「（丙○○現所穿之褲子，是否為
      查獲當日所穿？）是。」、「（該條褲子是否有繫皮帶？）當時丙○○有繫皮
      帶。」等語，原審法院當庭檢視丙○○所穿之褲子，是否使用鬆緊帶，檢視結
      果：被告丙○○有使用鬆緊帶，但有供穿皮帶用之布環等情，均載明於該次審
      判筆錄（見原審卷第四十二頁）。原審法院向臺灣臺中看守所函查，被告丙○○於九十一年八月二十二日入所時，隨身攜帶物品之保管清單，該所以九十一
      年十二月二十日中所正總字第０九一０００三九八０號函檢送被告丙○○之物
      品保管分戶卡影本一份，依該分戶卡之紀錄，被告丙○○僅有休閒鞋一雙交由
      看守所保管，並無皮帶等物，是證人吳國樑之證詞即與事實不符。
（三）證人吳宗霖於九十二五月十三日經原審法院拘提到案，經原審法院訊問，其具
      結證稱：九十一年八月二十一日晚間十一時許，伊在豐原市接到被告丙○○打
      來之電話，說他人在臺中市○○路與天津路口之加油站，請伊載他，半小時後
      伊騎一部機車至該加油站，被告丙○○要伊等一下，丙○○就走進加油站附近
      之一間公寓，過了幾分鐘後，被告丙○○就走出公寓，之後就有十幾位警察跑
      過來，要逮捕被告丙○○，被告丙○○見狀就往馬路方向跑去，他在對向車道
      被逮捕，車道中間有安全島，上有種樹，而伊當時也被警察逮捕，並要伊低頭
      ，所以被告丙○○被逮捕之過程伊沒有看清楚，被告丙○○當時穿休閒服，伊
      一看就知道他沒有帶東西，且被告跑向安全島時有被樹絆倒，如果有東西應該
      會掉出來，但伊沒有看到等語。又其於於原審法院九十一年五月十九日審理時
      ，經被告丙○○之辯護人主詰問，其證稱：「（當天是否看到丙○○有繫皮帶
      ？）沒有。」、「（為何到警局後，丙○○腰部有繫皮帶？）是警察拿出來給
      他的。」、「（是否有條件交換？）有。」、（請說明何條件？）警察要丙○○承擔該把制式手槍，才會讓我走。」、（丙○○有無承擔該把槍？）有。」
      、「（被查獲現場有無看到丙○○被警察刑求？）我沒有看到。」、「（當時
      是被臨檢查獲，還是被警察埋伏查獲？）警察埋伏在該處。」、「（查獲之後
      你們在警局有無被刑求？）我們二人被分開訊問，我沒有被刑求。」、「（警
      訊中供述警察在丙○○腰際查獲手槍及子彈，是否屬實？）不實在，是警察寫
      好要我簽名的。」、「（當時警察有無從丙○○身上查獲何物？）沒有。」、
      「（為何警察說是在丙○○跌倒時，在丙○○腰際查獲槍枝及子彈？）這是條
      件交換的一部分。」等語。原審法院經補充訊問證人吳宗霖，其亦證稱：「（
      為何於警訊中供稱該把手槍是從丙○○的腰際查獲，是丙○○的？）因警察說
      他已經跟丙○○講好條件，我本來不敢簽名，等丙○○看過我的警訊筆錄之後
      ，我才簽名的。實際上該把手槍是否在丙○○腰際上查獲，我沒有看到。」、
      「（是否看到警員跟丙○○談條件？）我知道是哪一個警察跟丙○○談條件的
      。」、「（提示九十一年度偵字第一六五０九第二十三頁照片，有何意見？）
      談條件的警員是照片中穿藍色Ｔ恤的警員。」等語，證人吳宗霖之證詞，與前
      述之（一）調查結果相符，證人吳宗霖之證詞當可採信。且被告丙○○於經逮
      捕後，即羈押及送執行迄今，其並無與證人吳宗霖串證之機會，但證人吳宗霖
      之證詞卻與被告丙○○之辯詞相符，亦可證被告丙○○上開供述尚非虛言。
（四）原審法院依被告丙○○之聲請，經被告丙○○及證人吳國樑之同意後，囑請法
      務部調查局之專業測謊鑑定人，於九十二年二月十七日，以長時間詳細之測謊
      鑑定，分別對其二人，進行測謊鑑定，但證人吳國樑該日並未到場接受測謊，
      僅被告丙○○接受測謊。測謊之全部過程並遵循標準之測謊步驟，採取控制問
      題法、混合問題法，依受測者回答時之生理反應經儀器紀錄後，據以研判回答
      時之問題有無說謊，在測謊之前並經被告丙○○表明係出於自願而接受測謊，
      經測試之結果，被告丙○○稱扣案之三五七槍彈非從其身上查獲、扣案之
      三五七槍彈非其所有、林國益未交付其扣案之三五七槍彈、扣案之三五七
      槍彈非吳宗霖所有等四個問題，經測試無情緒波動之反應，研判未說謊等情，
      此有法務部調查局九十二年二月二十日調科參字第０九二０００三七０八０號
      測謊報告書一紙在卷可查。按目前測謊鑑定技術，依據 John E. Reid與Fred
      E.Inbau二人所著之Truthand Decption:Thepolygraph (Lie-Detector）Techn
      igue一書中指出，在訓練有素的測謊人員運用測謊技術下所得之指示非常準確
      ，已知的錯誤不到百分之一，且其他學者之研究對測謊結果與準確度（Examin
      ation Resultand Accuracy）亦有相同之結論，而美國十一個聯邦巡迴區（Fe
      deral Circuits）中，已有九個聯邦巡迴區中的地方法院（District Courts）
      ，承認測謊結果（以上參見鑑識實務彙編，中央警官學校印行，第三九四頁至
      第四二六頁，關於測謊，為刑事訴訟法第一百九十七條至第二百十條所規定之
      鑑定之一種，測謊鑑定與刑事訴訟程序中之其他科學鑑定如精神鑑定、呼氣鑑
      定不同，需由專業人員在特定環境下進行，美國之部分法院採用測謊鑑定之前
      提即如此，參見Apolygrahp  Gandbook  for  Attorneys,  staniey Abrams,
      Lexington  Books第一二一頁至第一三九頁及The  polygraph  In  Court J.
      Ferguson,  JR, AARC, CharLesC Thomas Publisher第五二頁至第八四頁）。
      而原審法院此次囑請上揭機關所為之鑑定程序，係屬專業之鑑定機關循正確之
      測謊鑑定作業程序，又其所提出之問卷問題，包括無關問題（Ｉ）、相關問題
      （Ｒ）、控制問題（Ｃ），若有說謊情形，在回答相關問題（Ｒ）時，因與行
      為記憶衝突，故膚電反應會有比無關問題（Ｉ）、控制問題（Ｃ）形成較大之
      反應曲線，經二次測試此現象不會消失，至在未說謊之情形，因無行為記憶衝
      突，僅有情境緊張，經二次測試會因適應致情境因素消除，在回答相關問題（
      Ｒ）時，膚電反應會與無關題（Ｉ）、控制問題（Ｃ）產生類似減弱之曲線變
      化等情形，有法務部調查局九十二年三月十九日調科參字第０九二０００七八
      八五０號函一份，及問卷問題表二份及測謊反應線型圖一份存卷可按，原審法
      院核對該份測謊反應線型圖，被告丙○○被研判未有說謊情形，故其之呼吸、
      膚電、脈博反應，未如前述形成較大反應曲線，且經再以同一問題測試，仍未
      形成較大反應曲線，是依上揭說明，其所得測謊鑑定結果之精確度，自屬可信
      與足採。而此次測謊結果，亦與證人吳宗霖於原審法院證述內容相符，亦可佐
      證證人吳宗霖之證詞，與事實相符。
（五）被告丙○○於九十一年八月二十二日警詢及同日檢察官偵查時固供稱：該口徑
      零點三七五吋之手槍及子彈，係伊持有云云，但其於九十一年八月三十日偵查
      時即推翻前開供詞，惟按刑事訴訟法第一百五十六條第二項規定：「被告之自
      白，不得作為有罪判決之唯一證據，仍應調查其他必要之證據，以察其是否與
      事實相符。」，是尚應有補強證據存在，上開自白始得作為被告論罪之依據，
      惟依前述貳、四、（一）、（二）、（三）、（四）之說明，並無任何證據證
      明被告丙○○有持有該口徑零點三七五吋手槍及子彈之行為，證人吳宗霖於警
      詢時之證詞，亦於原審法院審理時將之推翻，且經原審法院調查結果認其在原
      審法院之證述始與事實相符，是證人吳宗霖於警詢時之證詞，亦無證據能力。
      又本案雖扣得該口徑零點三七五吋手槍一支及制式子彈六顆，但亦無任何證據
      可與被告丙○○之間建立直接關連性，是上開警詢及偵查中之自白，並無補強
      證據可為補強。更何況，原審法院經調查結果，認被告丙○○於原審審理時之
      辯述始與事實相符，故上開警詢及偵查中之自白自亦不得作為認定被告丙○○
      此部分有罪之證據。
五、綜上所述，尚不能認定被告丙○○有此部分非法持有槍、彈行為此外，復查無其
    他積極證據足資證明被告涉有違反槍砲彈藥刀械管制條例之犯行，此部分既不能
    證明被告丙○○犯罪，揆諸上揭刑事訴訟法之規定，應予諭知無罪。
六、原審認不能證明被告丙○○犯此部分之罪，為其無罪之諭知，經核尚無不合，公
    訴人上訴意旨，請求對吳宗霖及警員吳國樑再進行測謊，以查明被告丙○○非法
    持有本件此部分之槍、彈是否遭警員吳國樑栽贓，事關吳國樑涉有偽造文書、偽
    證、非法持有槍彈等罪嫌，原審未完成此測謊程序，尚有未洽，以指摘原判決此
    部分不當，惟經查並無積極證據足認被告丙○○有此部分犯行，已如上述，則再
    履行測謊程序，縱使能認定警員吳國樑有栽贓情形，更不影響被告丙○○此部分
    無罪之認定，並無再送請法務部分調查局測謊鑑定之必要，是公訴人此部分之上
    訴為無理由，應予駁回。
參、據上論斷，應依刑事訴訟法第三百六十九條第一項前段、第三百六十四條、第二
    百九十九條第一項前段、第三百六十八條，槍砲彈藥刀械管制條例第十一條第四
    項、第十二條第四項，刑法第二十八條、第二百七十一條第一項、第五十五條、
    第三十七條第二項、第三十八條第一項第一款、第二款，判決如主文。
本案經檢察官乙○○到庭執行職務。
中      華      民      國      九十二  年      九      月      十      日
                                臺灣高等法院臺中分院刑事第一庭
                                      審判長法  官  陳  紀  綱
                                            法  官  方  艤  駐
                                            法  官  陳  登  源
右正本證明與原本無異。
「殺人罪部分得上訴，餘檢察官得上訴，被告丙○○不得上訴」
如不服本判決應於收受送達後十日內向本院提出上訴書狀，其未敘述上訴之理由者並
得於提起上訴後十日內向本院補提理由書（均須按他造當事人之人數附繕本）。
                                            書記官  林  明  冬
中      華      民      國      九十二  年      九      月      十五    日
附錄本判決論罪科刑法條
中華民國刑法第二百七十一條第一項：
  殺人者，處死刑、無期徒刑或十年以上有期徒刑。
槍砲彈藥刀械管制條例第十一條第一項、第四項：
  未經許可，製造、販賣或運輸第四條第一項第一款所稱其他可發射金屬或子彈具有
  殺傷力之各式槍砲者，處五年以上有期徒刑，併科新臺幣一千萬元以下罰金。
  未經許可，持有、寄藏或意圖販賣而陳列第一項所列槍砲者，處一年以上七年以下
  有期徒刑，併科新臺幣七百萬元以下罰金。
槍砲彈藥刀械管制條例第十二條第四項：
  未經許可，持有、寄藏或意圖販賣而陳列子彈者，處五年以下有期徒刑，併科新台
  幣三百萬元以下罰金。
                                                                        Ａ


司法院資訊處製作；財團法人民間司法改革基金會備份。
